【裁判字號】    97,重訴,303
【裁判日期】    980929
【裁判案由】    撤銷信託行為等
【裁判全文】
臺灣桃園地方法院民事判決             97年度重訴字第303號
原      告  乙○○
訴訟代理人  林辰彥律師
複  代理人  林傳哲律師
            黃淑怡律師
            謝玉玲律師
被      告  徐炳
            甲○○
共      同
訴訟代理人  呂瑞貞律師
上列當事人間請求撤銷信託行為等事件，本院於民國98年9 月15
日言詞辯論終結，判決如下：
    主      文
被告徐炳、甲○○間就坐落桃園縣中壢市○○段一八四地號土
地（地目建，面積三○二平方公尺，權利範圍全部）暨其上同段
二六○建號即門牌號碼桃園縣中壢市○○路一一七號建物（權利
範圍全部）於民國九十四年三月二十二日所為之信託債權行為及
於民國九十四年三月二十九日所為之所有權移轉物權行為均予撤
銷。
被告甲○○應將前項所示之土地暨建物於民國九十四年三月二十
九日以信託為登記原因之所有權移轉登記塗銷。
訴訟費用由被告負擔。
    事實及理由
一、原告主張：
  (一)被告徐炳於民國91年間向原告借款未還，嗣經鈞院以92年
    度重訴字第294 號清償債務事件判令被告須給付原告新台幣
    （下同）28,112,000元，並告確定在案，然原告持上開確定
    判決於93年間查封被告徐炳名下所有不動產時，被告徐炳
    祈求原告暫緩追討，並承諾將於95年底全數清償完畢，且
    以名下坐落桃園縣中壢市○○段興南小段179 之125 、180
    之59及同段公坡小段927 之3 、929 之4 地號等4 筆土地（
    下稱系爭抵押土地）設定抵押予原告，原告遂應其所請，撤
    回強制執行之聲請。詎被告徐炳迄今非但分文未償，且原
    告於97年9 月2 日準備再度對被告徐炳強制執行時，赫然
    發現被告徐炳於93年啟封後，隨即將其名下除上開設定抵
    押予原告之4 筆土地外，其餘8 筆不動產包括坐落桃園縣中
    壢市○○段184 地號土地及其上同段260 建號即門牌號碼桃
    園縣中壢市○○街117 號房屋（下稱系爭房地）均信託登記
    予被告甲○○。
  (二)被告徐炳將其名下所有價值較高之建地及唯一之建物均信
    託移轉所有權予被告甲○○，核系爭房地之現值合計為10,4
    97,000元，且均為被告徐炳單獨所有，地目又屬建地，坐
    落於中壢市黃金商圈，倘可拍賣，定能順利高價出脫；反觀
    被告徐炳設定予原告之4 筆土地，無一係建地，更屬共有
    土地，其中179-125 地號土地，尚有部分面積陷落在河床上
    ，已成公共設施地，且系爭抵押土地因受周圍公共徵收用地
    之影響，甚不得分割，交易市場上乏人問津，依被告徐炳
    應有部分比例計算公告現值僅有18,516,442元，又須扣除土
    地增值稅4,382,590 元，加以被告徐炳所有之其他不動產
    亦均辦理信託，又無其他現金存款，苟實施強制執行仍無法
    使原告對被告徐炳高達2,800 餘萬元之債權受償，是被告
    2 人間之信託行為有害於原告對被告徐炳之債權甚鉅。
  (三)系爭確定判決之給付係屬連帶關係，至少亦屬不真正連帶，
    原告以該確定判決為執行名義聲請對被告徐炳強制執行，
    所據請求之金額即為28,112,000元，並未以各被告應分攤之
    比例分別計算執行金額，被告徐炳非但未為異議，且主動
    求和，希原告撤回執行，允諾於95年12月31日自行償付完畢
    ，倘果能履行，則請原告同意給付金額減至1,510 萬元並加
    計利息，兩造並於93年8 月3 日簽訂協議書（下稱系爭協議
    書）。被告徐炳辯稱其毋庸連帶給付2,800 餘萬元云云，
    即令可採，惟依系爭協議書計算被告徐炳應給付之金額至
    97年10月1 日本件起訴時止之本息應為16,201,041元，故被
    告徐炳積欠原告之債務顯逾系爭抵押土地之殘值甚多，原
    告債權確有未能受償之虞。為此，爰依信託法第6 條規定請
    求判決如聲明所示。
  (四)並聲明：如主文第1項、第2項所示。
二、被告則以：
  (一)鈞院92年度重訴字第294 號確定判決之主文第1 、2 項分別
    係訴外人陳清全、陳阿圳、被告徐炳應給付原告18,741,3
    33元；訴外人陳清全、陳阿圳、范姜寬、被告徐炳應給付
    原告9,370,667 ，及均自91年7 月29日起至清償日止之法定
    遲延利息。故債務人除被告徐炳外，尚有訴外人陳清全、
    陳阿圳、范姜寬應負共同給付之責，依民法第271 條平均分
    擔債務之規定計算，原告對被告徐炳之債權額應分別為6,
    247,111 元及2,342,66 7元，合計為8,589,778 元。
  (二)又兩造曾簽訂協議書1 紙，約定被告徐炳應給付原告1,51
    0 萬元，及其中755 萬元部分自93年8 月1 日起以年利率3.
    5 ％計算之利息，並就系爭抵押土地設定最高限額1,510 萬
    元之抵押權，由此堪認被告徐炳確無積欠原告2,800 餘萬
    元。再依系爭抵押土地之公告現值計算被告徐炳之應有不
    分，其價值高達18,516,442元，縱依上開協議書計算本息至
    98年10月1 日止，被告徐炳積欠原告之金額亦僅有16,466
    ,173 元 ，足見系爭抵押土地之公告現值已超過抵押債權，
    被告並無脫產有害於原告對被告徐炳之債權，及使原告權
    利不能獲得滿足之情形，被告2 人間之信託行為均屬適法。
  (三)並聲明：原告之訴駁回。
三、兩造不爭執之事實：
  (一)原告曾訴請被告徐炳及訴外人陳清全、陳阿圳、范姜寬清
    償債務，經本院以92年度重訴字第294 號判決被告徐炳及
    訴外人陳清全、陳阿圳、應給付原告18,741,333元及自91年
    7 月29日起至清償日止，按年息5 ％計算之利息；被告徐炳
    及訴外人陳清全、陳阿圳、范姜寬應給付原告9,370,667
    元及自91年7 月29日起至清償日止，按年息5 ％計算之利息
    ，並告確定在案。
  (二)原告曾執上開確定判決聲請強制執行被告徐炳所有如附表
    一、二所示之不動產，經本院以93年度執字第15962 號強制
    執行事件受理在案，嗣原告與被告徐炳於93年8 月3 日簽
    訂協議書1 紙，約定被告徐炳應給付原告1,510 萬元並加
    計利息（利息之計算僅以755 萬元為母金，自93年8 月1 日
    起以年利率3. 5％計息），全部總額至遲限於96年12月31日
    償付完畢。被告徐炳為擔保上開債務之履行，乃提供系爭
    抵押土地設定第一順位抵押權予原告，原告因而於93年8 月
    20日撤回強制執行之聲請，惟被告徐炳迄今分文未償。
  (三)被告徐炳於94年3 月22日與被告甲○○就附表一所示編號
    1 至7 之土地及附表二所示之建物簽訂信託契約，並於同年
    月29日以信託為原因，移轉所有權登記予被告甲○○。
  (四)原告聲請強制執行系爭抵押土地，經本院以97年度司執字第
    61653 號強制執行事件受理在案，定於98年9 月28日進行第
    三次拍賣，拍賣底價為14,459,000元。
    以上事實，為兩造所不爭執，且有上開民事判決書、確定證
    明書、土地登記謄本、建物登記謄本、本院93年9 月3 日桃
    院興執93年執漢字第15962 號囑託塗銷查封登記書、桃園縣
    中壢地政事務所網路申請《異動索引》、土地登記申請書、
    協議書、本院98年8 月18日97司執漢字第61653 號公告等影
    本附卷可證，堪信為真正。
四、兩造之爭點及論述：
    本件兩造所爭執之處厥為(一)原告對被告徐炳之債權金額究
    為何？(二)被告間就系爭房地所為之信託行為有無損害原告之
    債權？經查：
  (一)本件原告主張被告徐炳積欠原告債務本金高達28,112,000
    元，惟此為被告所否認，並以前揭情詞置辯。查本院92年度
    重訴字第294 號判決主文第1 、2 項分別為訴外人陳清全、
    陳阿圳及被告徐炳應給付原告18,741,333元及自91年7 月
    29 日 起計算之法定利息（第1 項），訴外人陳清全、陳阿
    圳、范姜寬及被告徐炳應給付原告9,370,667 元及自91年
    7 月29日起計算之法定利息（第2 項），並於理由欄乙第3
    點駁回原告請求被告徐炳與訴外人陳清全、陳阿圳、范姜
    寬「連帶」給付之請求，有上開民事判決在卷可憑，是被告
    徐炳所負者並非連帶債務，而係與訴外人陳清全、陳阿圳
    同負18,741,333元之給付義務，另與訴外人陳清全、陳阿圳
    、范姜寬同負9,370,667 元之給付義務，而其給付為可分之
    金錢債務，依民法第271 條「數人負同一債務或有同一債權
    ，而其給付可分者，除法律另有規定或契約另有訂定外，應
    各平均分擔或分受之。」之規定，被告與訴外人陳清全、陳
    阿圳、范姜寬應平均分擔對原告之給付，是依上開確定判決
    所載，被告徐炳積欠原告之債務應為8,589,778 元（18,7
    41,333÷3+9, 370,667÷4 ＝8,589,778 ，元以下四捨五入
    ）。然而，被告徐炳於93年8 月3 日與原告簽訂上開協議
    書，同意給付原告1,510 萬元，並就其中775 萬元加計年利
    率3.5 ％之利息，給付期限為96年12月31日，已如前述，則
    被告徐炳既已簽訂上開協議書，自應受上開協議書之拘束
    ，而以上開協議書所載之金額對原告負給付之義務。
  (二)按信託財產既須移轉其權利於受託人而獨立存在，已非委託
    人之權利，對受託人之債權人而言，委託人之責任財產顯有
    減少，按諸債務人之財產為全體債權人之總擔保之原則，自
    可能損害於委託人之債權人。故信託法第6 條第1 項規定：
    「按信託行為有害於委託人之債權人權利者，債權人得聲請
    法院撤銷之。」，依本條項規定，只要債務人所為之信託行
    為有害於債權時，債權人即得訴請法院撤銷之，不以委託人
    於行為時明知並受益人於受益時亦知其情事者為限（信託法
    第6 條立法理由參照），蓋受託人並未支付對價，無特別保
    護之必要。又本條項乃民法第244 條之特別規定，除有特別
    規定外，民法有關債權人撤銷詐害行為之規定，亦可適用於
    撤銷信託行為。按債權人之撤銷權之成立，無償行為，只須
    有客觀要件，即１須有債務人之無償行為，２須其行為有害
    於債權即可。此與有償行為並須有主觀要件不同，蓋債務人
    於資力薄弱之時，猶為無償行為，有害於債權，甚為明顯，
    且受益之人雖經撤銷，亦不過喪失其無償所得之利益，未受
    積極之損害，故與其保護無償受益之第三人，不若保護權利
    危殆之債權人。
  (三)被告於簽訂上開協議書後，從未清償分文，復於94年3 月間
    將其名下除系爭抵押土地外之其餘8 筆不動產信託登記予被
    告甲○○，而系爭抵押土地依97年1 月之公告現值計算被告
    之應有部分價額雖為18,516,442元，惟該等土地經原告聲請
    強制執行，本院以97年度司執字第61653 號強制執行事件進
    行第1 、2 次拍賣程序均流標，而定於98年9 月28日進行第
    3 次拍賣，拍賣底價為14,459,000元，顯不足以清償被告徐
    炳對原告之債務本金1,510 萬元，此外，被告徐炳亦未
    舉證其於前揭信託行為時，其財產足以清償對原告之系爭債
    務，足見被告徐炳為本件信託行為顯致其債權人即原告之
    債權無法獲得滿足，自有害於原告之權利。從而，原告依信
    託法第6 條第1 項規定請求撤銷被告間就系爭房地所為信託
    契約之債權行為及因信託行為所為所有權移轉登記之物權行
    為，自屬有據。
  (四)末按債權人依民法第244 條第1 項或第2 項之規定，聲請法
    院撤銷詐害行為時，得並聲請命受益人或轉得人回復原狀，
    民法第244 條第4 項定有明文。而信託法第6 條第1 項，乃
    為民法第244 條第1 項、第2 項之特別規定。是原告主張依
    信託法第6 條第1 項撤銷登記行為時，應類推適用民法第24
    4 條第4 項之規定，得並聲請命受益人或轉得人回復原狀，
    自屬有據。則原告請求被告甲○○並應將系爭房地以信託為
    登記原因之所有權移轉登記予以塗銷，亦屬有據。
五、綜上所述，原告以被告間就系爭房地所為之信託行為，有害
    於原告之權利，依信託法第6 條第1 項之規定，訴請撤銷被
    告間就系爭房地所為之信託債權行為及物權行為，並請求被
    告甲○○將系爭房地於94年3 月29日以信託為登記原因之所
    有權移轉登記予以塗銷，為有理由，應予准許。
六、據上論結，本件原告之訴為理由，依民事訴訟法第85條第1
    項前段，判決如主文。
中    華    民    國    98    年    9     月    29    日
                  民事第二庭    法  官  劉佩宜
以上正本係照原本作成
如對本判決上訴，須於判決送達後20日內向本院提出上訴狀
中    華    民    國    98    年    9     月    29    日
                                書記官  賴柏仲
附表一：
┌──┬────────────┬──┬──────┬───┐
│編號│  土地坐落              │地目│  面    積  │ 權利 │
│    │                        │    │（平方公尺）│ 範圍 │
├──┼────────────┼──┼──────┼───┤
│ 1  │桃園縣中壢市○○段178-1 │ 建 │   19.00    │ 全部 │
│    │地號                    │    │            │      │
├──┼────────────┼──┼──────┼───┤
│ 2  │桃園縣中壢市○○段175 地│ 建 │    5.00    │ 全部 │
│    │號                      │    │            │      │
├──┼────────────┼──┼──────┼───┤
│ 3  │桃園縣中壢市○○段176 地│ 雜 │   19.00    │ 全部 │
│    │號                      │    │            │      │
├──┼────────────┼──┼──────┼───┤
│ 4  │桃園縣中壢市○○段180-1 │ 建 │    5.00    │ 全部 │
│    │地號                    │    │            │      │
├──┼────────────┼──┼──────┼───┤
│ 5  │桃園縣中壢市○○段181 地│ 田 │  163.00    │ 全部 │
│    │號                      │    │            │      │
├──┼────────────┼──┼──────┼───┤
│ 6  │桃園縣中壢市○○段184 地│ 建 │  302.00    │ 全部 │
│    │號                      │    │            │      │
├──┼────────────┼──┼──────┼───┤
│ 7  │桃園縣中壢市○○段202 地│ 田 │  156.00    │ 全部 │
│    │號                      │    │            │      │
├──┼────────────┼──┼──────┼───┤
│ 8  │桃園縣中壢市○○段公坡小│ 林 │  675.00    │3分之1│
│    │段927-3地號             │    │            │      │
├──┼────────────┼──┼──────┼───┤
│ 9  │桃園縣中壢市○○段公坡小│ 田 │  130.00    │3分之1│
│    │段929-4地號             │    │            │      │
├──┼────────────┼──┼──────┼───┤
│ 10 │桃園縣中壢市○○段興南小│ 田 │  326.00    │3分之1│
│    │段179-125地號           │    │            │      │
├──┼────────────┼──┼──────┼───┤
│ 11 │桃園縣中壢市○○段興南小│ 旱 │  157.00    │3分之1│
│    │段180-59地號            │    │            │      │
└──┴────────────┴──┴──────┴───┘
附表二：
┌──┬──┬───────┬─────────┬─────┐
│編號│建號│  基地坐落    │ 建物門牌         │權利範圍  │
├──┼──┼───────┼─────────┼─────┤
│ 1  │260 │桃園縣中壢市仁│ 桃園縣中壢市信義 │ 全部     │
│    │    │愛段184 地號  │ 路117號          │          │
└──┴──┴───────┴─────────┴─────┘


司法院資訊處製作；財團法人民間司法改革基金會備份。
